---
title: "Projek SPL"
author: "Dinda Dwi Anugrah Pertiwi"
output:
  pdf_document:
    toc: true
  html_document:
    toc: true
    toc_float: true
---

```{r setup, include=FALSE}
knitr::opts_chunk$set(echo = TRUE)
```

# PROJEK SUPERVISED LEARNING

Universitas ingin mengetahui faktor-faktor yang memengaruhi kelulusan tepat waktu mahasiswa (1=lulus tepat waktu).

Masukkan data ke R (`data2.txt`), fit modelnya, buat assesement model kemudian jawab pertanyaan berikut:

1.  Apakah GPA berpengaruh signifikan terhadap peluang kelulusan?

2.  Bagaimana tanda koefisien part_time_job diinterpretasikan?

3.  Apa arti hasil uji Hosmer-Lemeshow yang signifikan/tidak signifikan?

4.  Jika GPA naik 1 poin, berapa kali lipat peluang kelulusan meningkat?

## INPUT DATA

```{r, echo=TRUE}
#INPUT DATA
data_mahasiswa <- read.table("C:/Users/dals/OneDrive - untirta.ac.id/KULIAH/Sem 5/SPL/DATA/data2.txt", header = TRUE)

head(data_mahasiswa, 10)
str(data_mahasiswa)
```

## REGRESI LOGISTIK

```{r, echo=TRUE}
#PEMODELAN
model_logit <- glm(graduate ~ GPA + attendance + part_time_job,
                       data = data_mahasiswa,
                       family = binomial(link = "logit"))

summary(model_logit)
```

## Jawaban

### Apakah GPA berpengaruh signifikan terhadap peluang kelulusan?

```{r, echo=TRUE}
summary(model_logit)$coefficients["GPA", ]
```

Interpretasi hasil:

-   Dari hasil pemodelan dengan regresi logistik didapatkan nilai p-value sebesar 1.173744e-12 yang dimana nilai tersebut \< 0.05 yang berarti GPA berpengaruh signifikan terhadap peluang kelulusan tepat waktu.

-   Koefisien bertanda positif menunjukkan bahwa semakin tinggi GPA, peluang mahasiswa untuk lulus tepat waktu meningkat.

### Bagaimana tanda koefisien part_time_job diinterpretasikan?

```{r, echo=TRUE}
summary(model_logit)$coefficients["part_time_job", ]
```

Interperetasi hasil:

-   Dari hasil pemodelan dengan regresi logistik didapatkan nilai p-value sebesar 0.008034263 yang dimana nilai tersebut \< 0.05 yang berarti part_time_job berpengaruh signifikan terhadap peluang kelulusan tepat waktu.

-   Koefisien bertanda negatif (-0.734634759) menunjukkan bahwa mahasiswa yang memiliki part time job (pekerjaan paruh waktu) memiliki peluang lebih rendah untuk lulus tepat waktu dibandingkan mahasiswa yang tidak bekerja.

### Apa arti hasil uji Hosmer-Lemeshow yang signifikan/tidak signifikan?

```{r, echo=TRUE}
#Hosmer-Lemeshow
library(ResourceSelection)
hoslem.test(data_mahasiswa$graduate, fitted(model_logit))
```

Interpretasi hasil:

-   Dari hasil uji Hosmer-Lemeshow diperoleh nilai p-value sebesar 0.06375 yang dimana nilai tersebut \> 0.05 yang berarti tidak terdapat perbedaan yang signifikan antara nilai yang diprediksi oleh model dan nilai observasi pada data (model regresi logistik memiliki kecocokan yang baik dan sesuai dengan data).

### Jika GPA naik 1 poin, berapa kali lipat peluang kelulusan meningkat?

```{r, echo=TRUE}
#Menghitung odds ratio
exp(coef(model_logit)["GPA"])
```

Interpretasi hasil:

-   Dari hasil odds ratio untuk GPA didapatkan nilai sebesar 23.68725, yang berarti jika GPA naik 1 poin maka peluang mahasiswa untuk lulus tepat waktu meningkat 23.68725 kali dengan asumsi attendance dan part time job tetap.
